【裁判字號】    90,台上,6310
【裁判日期】    901018
【裁判案由】    妨害兵役
【裁判全文】
最高法院刑事判決                                九十年度台上字第六三一○號
    上  訴  人  甲○○
    選任辯護人  林世華律師
右上訴人因妨害兵役案件，不服台灣高等法院中華民國八十八年七月二十日第二審判
決（八十八年度上訴字第二二二一號，起訴案號：台灣板橋地方法院檢察署八十七年
度偵字第二四一○八號），提起上訴，本院判決如左：
    主  文
原判決撤銷，發回台灣高等法院。
    理  由
本件原判決認定上訴人甲○○為出生於民國五十年四月二日之男子，原住於台北市○
○○路○段二一九號四樓，六十九年一月一日到達起役年齡後，意圖避免徵兵處理，
利用先前具保獲准隨漁船出海作業之機會滯留國外，而於同年十二月四日遷移居住處
所入境美國時，無故不申報，致使該管役政機關未能辦理身家調查及後續之徵兵檢查
、抽籤及徵集等情。因而撤銷第一審所為不當之判決，改判仍論處上訴人役齡男子，
意圖避免徵兵處理，居住處所遷移，無故不申報，致未能辦理身家調查、徵兵檢查、
抽籤及徵集罪刑。固非無見。惟查：(一)有罪判決書所記載之犯罪事實，為論罪科刑適
用法律之基礎，故凡於適用法律有關之重要事項，必須詳加認定，明確記載，然後於
理由內敘明犯罪事實所憑之證據及認定之理由，始足為適用法律之依據。若事實未有
此記載，而理由加以說明，為理由失其依據。如事實有此記載，理由未予說明，則為
理由不備，按諸刑事訴訟法第三百七十九條第十四款規定，其判決當然為違背法令。
本件原判決事實認定上訴人係意圖避免徵兵處理，乃於六十九年十二月四日遷移居住
處所入境美國時，無故不申報，致使該管役政機關未能辦理身家調查及後續之徵兵檢
查等情。然上訴人於原審供稱當初係其母親幫其辦理移民（美國），詳情伊不清楚等
語（見原審卷八十八年七月十三日審判筆錄），似已否認其有避免徵兵處理意圖。原
判決於理由內僅引用第一審判決書所記載之證據，然對於上訴人確有「意圖避免徵兵
處理」之主觀犯罪要件，並未敘明所憑之證據及其心證理由，自屬理由不備。(二)原判
決理由係以上訴人所犯妨害兵役治罪條例第三條第五款之罪，於六十九年間役政機關
因其遷居無故不報，而未能辦理身家調查時即已成立，而身家調查為徵兵檢查、抽籤
及徵集之前置作業，其後續之徵兵手續未能辦理，係為犯罪狀態而非犯罪行為之繼續
，則其犯罪行為既已於七十七年一月卅日及七十九年十月卅一日之法定減刑基準日之
前完成，應有中華民國七十七年罪犯減刑條例及中華民國八十年罪犯減刑條例之適用
，而予減刑。如果無訛，上訴人所犯妨害兵役治罪條例第三條第五款之罪，既於六十
九年十二月間已經成立，而其法定最重本刑為五年以下有期徒刑，追訴權時效為十年
，算至本件檢察官於八十八年三月十二日提起公訴，似已逾十年之法定追訴期間。原
判決未就此程序上事項先行審認，乃逕為實體之判決，猶有適用法則不當之違法。是
上訴意旨執以指摘原判決違法，尚非全無理由，應認原判決有撤銷發回更審之原因。
據上論結，應依刑事訴訟法第三百九十七條、第四百零一條，判決如主文。
中      華      民      國     九十     年      十      月     十八     日
                              最高法院刑事第五庭
                                  審判長法官  紀  俊  乾
                                        法官  黃  正  興
                                        法官  劉  介  民
                                        法官  陳  東  誥
                                        法官  張  春  福
      右正本證明與原本無異
                                              書  記  官
中      華      民      國     九十     年      十      月    二十三    日


司法院資訊處製作；財團法人民間司法改革基金會備份。
